臺灣高等法院民事判決
110年度重上字第518號
上  訴  人  周方慰  
被 上訴 人  隆通企業管理顧問有限公司

法定代理人  李秀英  


被 上訴 人  燁聯資產管理顧問股份有限公司

法定代理人  陳正修  
共      同
訴訟代理人  王志陽律師
上列當事人間請求遷讓房屋等事件，上訴人對於中華民國110年5
月10日臺灣臺北地方法院109年度重訴字第1279號第一審判決提
起上訴，並減縮起訴聲明及為訴之追加，本院於110年3月8日言
詞辯論終結，判決如下：
    主      文
上訴駁回。
第二審訴訟費用由上訴人負擔。
原判決主文第一項應減縮更正為：被上訴人隆通企業管理顧問有
限公司應給付上訴人新臺幣參拾萬壹仟捌佰肆拾貳元，及自民國
一一○年一月二十六日起至清償日止，按週年利率百分之五計算
之利息。
原判決主文第四項應更正為：原判決減縮更正後主文第一項於上
訴人以新臺幣壹拾萬零陸佰壹拾肆元為被上訴人隆通企業管理顧
問有限公司供擔保後，得為假執行；但被上訴人隆通企業管理顧
問有限公司如以新臺幣參拾萬壹仟捌佰肆拾貳元為上訴人預供擔
保後，得免為假執行。 
    事實及理由
壹、程序方面：
    按第二審訴之變更或追加，非經他造同意，不得為之，但減
    縮應受判決事項之聲明者，不在此限，民事訴訟法第446條
    第1項、第255條第1項第3款定有明文。而原告在第二審減縮
    起訴之聲明者，該減縮部分雖經第一審判決，但因有此減縮
    ，於該減縮範圍內使訴訟繫屬消滅，第一審判決應於減縮範
    圍內失效，第二審無庸再就減縮部分為裁判（最高法院76年
    度台上字第1659號裁判意旨參照）。經查：
一、上訴人於原審係請求被上訴人隆通企業管理顧問有限公司（
    下稱隆通公司）應給付民國105年6月至107年5月社區管理費
    共新臺幣（下同）192,123元本息（見原審卷第125至126頁
    ）、104年9月18日至106年12月31日房屋稅共68,870元本息
    （見原審卷第126至127頁）、104年9月18日至106年12月31
    日地價稅共367,007元本息（見原審卷第127至128頁）等，
    經原審判決隆通公司應給付上訴人628,000元本息（社區管
    理費192,123元＋房屋稅68,870元＋地價稅367,007元），並駁
    回上訴人其餘之訴。嗣於本院審理中，上訴人主張伊代墊之
    社區管理費金額實應為188,311元（見本院卷二第9至10頁）
    ，嗣因隆通公司已於110年1月14日向訴外人時代廣場大樓管
    理委員會（下稱社區管委會）全額繳清（見本院卷二第223
    頁），上訴人遂表示此部分金額減縮不再請求（見本院卷二
    第275頁）；又就前揭房屋稅及地價稅部分，經兩造於本院
    彙算整理後，上訴人表明僅主張房屋稅68,870元、地價稅23
    2,972元，超過部分皆無請求隆通公司給付之意，並同意減
    縮起訴聲明（見本院卷二第577、578頁），核屬減縮應受判
    決事項之聲明，與前揭規定相符，應予准許，且該減縮部分
    之訴訟繫屬消滅，第一審判決於其減縮之範圍內，即失其效
    力，本院無庸再就減縮部分為裁判，合先敘明。
二、隆通公司原係針對原審判決其敗訴部分全部不服聲明上訴（
    見本院卷一第129頁），嗣經兩造於本院彙算整理後，上訴
    人就社區管理費減縮不予主張，另就房屋稅、地價稅部分則
    減縮請求金額分別為68,870元、232,972元，業如前述；而
    隆通公司對於上訴人減縮請求之房屋稅68,870元、地價稅23
    2,972元並不爭執，且於本件訴訟中亦不主張抵銷（見本院
    卷二第580頁），是就原審判決隆通公司應給付上訴人628,0
    00元本息（社區管理費192,123元＋房屋稅68,870元＋地價稅3
    67,007元）部分，經上訴人減縮起訴聲明後，僅於301,842
    元（房屋稅68,870元＋地價稅232,972元）範圍內有效，超過
    部分因訴訟繫屬消滅而失其效力，隆通公司遂表明就減縮後
    之原審判決不予上訴（見本院卷二第581頁），併此敘明。 
     
貳、實體方面：
一、上訴人主張：伊與林欣瑩、高陳綉治同為臺北市○○區○○路0
    段000號地下1樓房屋（下稱系爭房屋）之共有人，於104年9
    月18日共同簽訂使用借貸契約書（下稱系爭使用契約），將
    系爭房屋無償出借予當時尚非共有人之隆通公司使用，且約
    定自簽約日起至系爭房屋辦理都市更新改建為止，隆通公司
    得自由管理使用收益系爭房屋，惟所有修繕及必要或有益維
    護費用、借用期間相關稅費均由隆通公司負擔。嗣隆通公司
    將系爭房屋出租予被上訴人燁聯資產管理顧問股份有限公司
    （下稱燁聯公司，與隆通公司合稱被上訴人）使用，渠2人
    並簽立房屋租賃契約（下稱系爭租約）。詎隆通公司未依約
    繳納系爭房屋關於按伊應有部分比例（即1588/10000）計算
    之房屋稅、地價稅，違反系爭使用契約第3、4條約定，且未
    經貸與人即伊之同意而允許燁聯公司使用系爭房屋，違反民
    法第467條第2項規定，伊自得依民法第472條第2款規定終止
    系爭使用契約；另燁聯公司擅自將系爭房屋再轉租予其他公
    司，亦未繳納社區管理費，違反系爭租約第6條及第7條第2
    項約定，伊自得依民法第242條規定，代位隆通公司終止系
    爭租約。伊已於106年12月8日以台北松德郵局第341號存證
    信函（下稱系爭信函）分別向隆通公司終止系爭使用契約、
    及代位隆通公司向燁聯公司終止系爭租約，並均於106年12
    月11日合法送達被上訴人，爰依民法第767條第1項、第821
    條規定，請求被上訴人應將系爭房屋騰空返還予伊及全體共
    有人。又隆通公司現仍繼續無權占有系爭房屋享有相當於租
    金之利益，並致伊受有無法利用系爭房屋之損害，爰依民法
    第179條規定，並以系爭租約第3條各款租金數額為基準，請
    求隆通公司給付自106年12月8日起至109年11月24日止，按
    伊應有部分比例計算相當於租金之不當得利共347萬元，及
    自本件起訴狀繕本送達翌日起至被上訴人騰空返還系爭房屋
    之日止，按月給付伊87,340元。再者，伊已墊付104年9月18
    日至106年6月30日房屋稅共68,870元、104年9月18日至106
    年12月31日地價稅共232,972元，爰依民法第179條、系爭使
    用契約第3、4條約定，請求隆通公司如數給付等語。於本院
    減縮起訴聲明：㈠被上訴人應將系爭房屋騰空返還予上訴人
    及全體共有人；㈡隆通公司應給付上訴人3,771,842元（含房
    屋稅68,870元、地價稅232,972元及106年12月8日起至109年
    11月24日不當得利347萬元），及自起訴狀繕本送達翌日起
    至清償日止，按週年利率5%計算之利息；㈢隆通公司應自起
    訴狀繕本送達翌日起至騰空返還系爭房屋之日止，按月給付
    上訴人87,340元；㈣願供擔保請准宣告假執行。（原審關於
    上訴人請求隆通公司給付上開減縮後之房屋稅、地價稅部分
    ，判決上訴人全部勝訴，並就判命隆通公司給付部分，分別
    諭知准、免假執行之宣告；另駁回上訴人其餘之訴及假執行
    之聲請。上訴人就其敗訴部分不服提起上訴，並於本院減縮
    起訴聲明，至於隆通公司就減縮後之原審判決已陳明不予上
    訴，業如前述，該部分非為本院審理範圍，茲不贅述）。並
    於本院上訴聲明：㈠原判決關於駁回後開第㈡項之訴部分及該
    部分假執行之聲請均廢棄；㈡上開廢棄部分：⒈被上訴人應將
    系爭房屋騰空返還予上訴人及全體共有人；⒉隆通公司應再
    給付上訴人347萬元，及自起訴狀繕本送達翌日起至清償日
    止，按週年利率5%計算之利息；⒊隆通公司應自起訴狀繕本
    送達翌日起至騰空返還系爭房屋之日止，按月再給付上訴人
    87,340元；㈢願供擔保請准宣告假執行。至於上訴人於本院
    另依民法第820條第2至4項規定追加備位之訴部分，均不合
    法，本院爰另以裁定駁回之。   
二、被上訴人則以：系爭房屋係由訴外人李政和家族投資而取得
    所有權（林欣瑩為李政和配偶、高陳綉治為李政和舅母），
    李政和乃因與社區管委會間存有損害賠償之訴訟爭議，經人
    介紹認識上訴人後，因上訴人聲稱為臺大法律系畢業，熟悉
    訴訟技巧，李政和遂將系爭房屋之應有部分比例1588/10000
    借名登記在上訴人名下，以俾上訴人得以共有人名義對社區
    管委會提起訴訟及擔任李政和家族之代理人，上訴人並非真
    正所有權人，始會同意以系爭使用契約無償令李政和家族經
    營之隆通公司使用收益（隆通公司負責人李秀英為李政和之
    妹），李政和已於110年3月5日以圓環郵局第91號存證信函
    通知上訴人終止借名登記關係。而系爭使用契約之性質屬共
    有物管理契約，並非使用借貸契約，隆通公司依系爭使用契
    約第3條「收益」之約定，自有權將系爭房屋出租予燁聯公
    司收取租金，並無違約之處。又本件係上訴人建議於訴訟爭
    議中暫停向社區管委會繳納管理費，以俾將來以另案判決之
    損害賠償金扣抵管理費，且自104年間起不將房屋稅、地價
    稅等稅單轉交予隆通公司或李政和代為繳納，自非隆通公司
    違約不負擔必要費用及相關稅捐，不可歸責於隆通公司。再
    上訴人單獨向隆通公司為終止系爭使用契約之意思表示，而
    非與林欣瑩、高陳綉治全體契約簽署人共同為之，不生合法
    終止效力等語，資為抗辯。並於本院答辯聲明：㈠上訴駁回
    ；㈡如受不利之判決，願供擔保請准宣告免為假執行。　
三、兩造不爭執之事項（見本院卷二第171至172、218至219頁）
    ：
  ㈠上訴人係於94年5月20日以買賣為登記原因，取得系爭房屋所
    有權應有部分比例1588/10000（見原審卷第13頁）。
  ㈡隆通公司係於105年3月18日以贈與為登記原因，第1次取得系
    爭房屋所有權應有部分而成為系爭房屋共有人；嗣因多次自
    林欣瑩、高陳綉治處受贈系爭房屋應有部分比例，最後於11
    0年2月5日以贈與為登記原因，取得系爭房屋所有權應有部
    分比例增加為64100/000000（見原審卷第101至102頁，本院
    卷二第259、260頁）。
  ㈢上訴人、隆通公司、林欣瑩及高陳綉治係於104年9月18日簽
    立系爭使用契約，約定上訴人、林欣瑩及高陳綉治無償出借
    系爭房屋予隆通公司使用至建物辦理都更改建為止，隆通公
    司得自由管理、使用、收益系爭建物、修繕及維護，且其所
    有修繕及維護費用（不論是必要費用或有益費用）由隆通公
    司自行負責，又隆通公司於借用期間應負擔系爭房屋所生之
    相關稅費（見原審卷第17頁）。
  ㈣隆通公司與燁聯公司係於104年9月22日簽訂系爭租約，約定
    由隆通公司自104年10月1日起至110年9月31日止將系爭房屋
    出租予燁聯公司使用，第19至第30個月月租金45萬元、第31
    至36個月月租金50萬元、第37個月起月租金55萬元（見原審
    卷第19至22頁）。
  ㈤上訴人於106年12月8日寄發系爭信函予被上訴人，內載：「
    因台端違反與本人間於民國104年9月18日訂立之使用借貸契
    約書第3條及第4條約定，致本人受有損害，而向台端表示終
    止使用借貸契約」等語，被上訴人均於106年12月11日收受
    該函（見原審卷第25至27頁、本院卷一第383、435頁）。
四、得心證之理由：
  ㈠上訴人得否對被上訴人主張民法第767條、第821條之權利？
  ⒈按物權之登記，有所謂推定力與公信力，前者乃指不動產物
    權經登記者，推定其登記狀態之物權與真實物權一致之效力
    ，亦即不動產物權苟經登記，即推定其與實體法之權利一致
    ，具有該登記所表示之實體上權利關係。登記之推定力不僅
    就物權之存在及其歸屬具有推定力，且就有關物權變動之存
    在，亦屬其推定之範圍，即推定登記物權應屬登記名義人所
    有，其具有登記之權利，物權變動一經登記，推定該物權變
    動之合法存在。故不動產登記具有推定力時，登記權利人僅
    須證明其物權業經登記，即足以證明依登記內容所記載物權
    之存在及其物權之種類內容，並得行使其權利，且推定之效
    果原則上得對於任何人主張之，僅於物權變動登記之當事人
    間包括概括繼承人間不得援用登記之推定力而已。又此項推
    定乃為權利推定，故非依一定之法律程序更正或塗銷其登記
    前，其效力不容否認，不得僅以反證推翻其登記之推定力。
  ⒉被上訴人辯稱上訴人僅為李政和之登記名義人，故上訴人不
    得本於系爭房屋所有權人（共有人）之地位訴請伊應騰空遷
    讓返還系爭房屋等語。惟按土地法所為之登記有絕對之效力
    ，登記簿上之所有權人縱有登記原因之不成立，無效或得撤
    銷等原因，雖不得對真正權利人主張其所有權，但對於真正
    權利人以外之第三人，在該登記尚未塗銷或更正前，該登記
    名義人仍得據以行使權利。而上訴人就系爭房屋之所有權人
    登記，於本院言詞辯論終結時既未經地政機關塗銷或更正登
    記，或為任何移轉登記，其登記仍不失其效力，自應推定為
    所有權人，充其量僅主張為真正所有權人之李政和是否得對
    於上訴人請求辦理所有權移轉登記之債權關係而已，故上訴
    人基於系爭房屋所有權人（共有人）地位，對於被上訴人行
    使民法第767條、第821條之物上請求權，不生當事人適格方
    面問題，被上訴人此部分所辯，即無可取。　
　㈡上訴人主張伊已合法終止系爭使用契約及代位隆通公司終止
    系爭租約，伊自得請求被上訴人騰空遷讓並返還系爭房屋，
    及請求隆通公司給付相當於租金之不當得利，是否有理？
  ⒈按所謂共有物之管理，指共有物之保存、改良及使用收益，
    不包括處分在內；共有人對共有物使用收益方法之決定，屬
    共有物之管理範圍，是共有房屋之出租、出借，自屬共有物
    管理行為。又所謂使用借貸，係當事人約定一方以物無償貸
    與他方使用，他方於使用後返還其物之契約，民法第464條
    定有明文。
　⒉查上訴人、隆通公司、林欣瑩及高陳綉治係於104年9月18日
    簽立系爭使用契約，約定上訴人、林欣瑩及高陳綉治無償出
    借系爭房屋予隆通公司使用至建物辦理都更改建為止（見原
    審卷第17頁）。由於斯時系爭房屋之全體共有人為上訴人、
    林欣瑩及高陳綉治等3人，隆通公司直至105年3月18日始以
    贈與為登記原因，第1次取得系爭房屋所有權應有部分而成
    為系爭房屋共有人（見本院卷二第260頁），故系爭使用契
    約顯屬系爭房屋共有人與非共有人所約定之內容，就上訴人
    、林欣瑩及高陳綉治等3人之內部關係而言，既係同意將系
    爭房屋交由隆通公司使用，此即關於系爭房屋之使用收益應
    為如何之約定，屬共有物之使用收益管理契約，另就上訴人
    、林欣瑩及高陳綉治與隆通公司等4人而言，乃上訴人、林
    欣瑩及高陳綉治等3人為「貸與人」，同意無償將系爭房屋
    交由借用人「隆通公司」使用之使用借貸契約。
　⒊次按解除權之行使，應向他方當事人以意思表示為之；契約
    當事人之一方有數人者，前項意思表示，應由其全體或向其
    全體為之。民法第258條第1、2項定有明文，此為當事人依
    法律規定終止契約時亦準用之，民法第263條亦有明定。上
    開規定係為避免各當事人按其分擔或分受之部分，亦得受終
    止或為終止之意思表示，導致當事人間之法律關係複雜。且
    契約當事人之一方有數人者，其訂約之趣旨原即預期發生多
    數人之契約關係，如終止權得個別行使或無須向全體為之，
    亦與當事人之真意有違，此即民法第258條第2項所由設立之
    理由。是以契約當事人之一方有數人時，除有可分之情形外
    ，其要約或承諾之意思表示，應向全體或由全體為之，方對
    全體當事人發生效力，倘契約當事人終止契約之意思表示僅
    由部分當事人為之者，其意思表示尚不生合法終止契約之效
    力。
　⒋查系爭使用契約就上訴人、林欣瑩及高陳綉治與隆通公司等4
    人而言，乃上訴人、林欣瑩及高陳綉治等3人為「貸與人」
    ，同意無償將系爭房屋交由借用人「隆通公司」使用之使用
    借貸契約，業如前述，倘嗣後因故發生法定或意定終止事由
    時，自應由全體貸與人即上訴人、林欣瑩及高陳綉治等3人
    共同向隆通公司為終止之意思表示，始發生效力，非僅以上
    訴人1人為意思表示即可，是上訴人以系爭信函向隆通公司
    為終止系爭使用契約之意思表示，顯未與林欣瑩及高陳綉治
    一同為之，自不生終止之效力。
　⒌再者，就終止事由而言，系爭使用契約並無隻字提及上訴人
    於何種情況下得終止合約之情事，可徵本件上訴人自無意定
    終止權可供行使。又觀諸上訴人終止系爭使用契約之系爭信
    函內容及本件起訴意旨，雖陳明隆通公司未依約繳納社區管
    理費、地價稅及房屋稅等費用，且未經貸與人同意即將系爭
    房屋出租予燁聯公司使用等情，惟系爭使用契約已約明隆通
    公司得自由管理使用「收益」系爭房屋（見原審卷第17頁）
    ，則隆通公司將之出租予燁聯公司使用，自未違反上開約定
    方法而使用借用物，或未經貸與人同意允許第三人使用借用
    物，不構成民法第472條第2款所定之貸與人終止契約事由；
    至於上訴人所稱隆通公司未依約繳付上開房屋必要費用部分
    ，惟於債務人負有給付遲延之責任者，如債權人未依民法第
    254條之規定，定相當期限催告債務人履行，並因債務人於
    期限內不履行，為終止契約之意思表示，仍不能謂不受契約
    之拘束，是縱隆通公司已有上訴人所指之未按期負擔房屋必
    要費用情事，仍應回歸民法第254條須先定相當期限催告履
    行之法定終止權適用要件，然上訴人並未證明於寄發系爭信
    函前，曾踐行定相當期限催告隆通公司履行繳付社區管理費
    、地價稅及房屋稅等費用之程序要件，自無法定終止權可言
    。
　⒍至於隆通公司固於105年3月18日以贈與為登記原因，第1次取
    得系爭房屋所有權應有部分而成為系爭房屋共有人（參不爭
    執事項㈡），惟其所有權之權利來源係自高陳綉治、林欣瑩
    之贈與而來（見本院卷二第259頁），且並未對於系爭使用
    契約有何反對之意見，故其援引系爭使用契約作為其占有使
    用系爭房屋之依據，應屬有理。而林欣瑩、高陳綉治與訴外
    人李政和雖於110年3月3日簽立無償同意出借系爭房屋予隆
    通公司使用之同意書（下稱系爭同意書，見原審卷第103頁
    ），然李政和並非系爭房屋之登記共有人，其對於系爭房屋
    使用收益之管理方式為任何意見表示均不生效力，另就林欣
    瑩、高陳綉治部分，其意在重申至今仍同意將系爭房屋無償
    交予隆通公司使用之意旨，始會於系爭同意書上記載「約定
    條件同雙方104年9月18日使用借貸契約書」之字句，亦無變
    更或調整系爭使用契約原有約定之效力，是系爭使用借貸契
    約至今仍有效力，上訴人既於其上同意簽署自己姓名，自應
    受該契約之拘束。
　⒎上訴人又以燁聯公司將系爭房屋再轉租予30幾家公司設立公
    司登記（見本院卷一第315至381頁)，且未按期繳納社區管
    理費致伊遭社區管委會催繳，已違反系爭租約第6條（管理
    費由燁聯公司負擔）、第7條第2項（未經隆通公司同意不得
    將房屋出借及轉租）之約定，伊得代位隆通公司依系爭租約
    第15條約定向燁聯公司終止系爭租約等語。惟按代位權係債
    權人代行債務人之權利，以債權人如不代位行使債務人之權
    利，其債權即有不能受完全滿足清償之虞，而有保全債權之
    必要者，始得為之。而上訴人代位隆通公司行使系爭租約之
    終止權利，所欲保全者，乃其騰空遷讓返還系爭房屋之請求
    ，然上訴人向隆通公司為終止系爭使用契約意思表示並非合
    法，不生終止之效力，已如前述，上訴人對於隆通公司自無
    騰空遷讓返還系爭房屋之權利可資主張，亦無代位隆通公司
    向燁聯公司終止系爭租約而保全權利之必要，核與前揭代位
    權行使之要件不符，是上訴人主張伊騰空遷讓返還系爭房屋
    之權利有保全必要，爰依民法第242條規定，代位隆通公司
    向燁聯公司終止系爭租約等情，礙難採認，不生合法終止系
    爭租約之效力。
　⒏準此，上訴人主張伊已合法終止系爭使用契約及系爭租約，
    均無理由，則上訴人主張被上訴人係屬無權占有系爭房屋乙
    節，自非有據，隆通公司亦非無法律上原因受有占有使用系
    爭房屋之利益，從而上訴人依民法第767條、第821條之規定
    ，請求被上訴人應騰空遷讓返還系爭房屋，及依民法第179
    條規定，請求隆通公司應給付相當於租金之不當得利，洵屬
    無理，應予駁回。　　　
五、綜上所陳，上訴人依民法第767條、第821條之規定，請求被
    上訴人應騰空遷讓返還系爭房屋予伊及全體共有人，及依民
    法第179條規定，請求隆通公司應再給付347萬元，及自起訴
    狀繕本送達翌日起至清償日止，按週年利率5%計算之利息，
    暨隆通公司應自起訴狀繕本送達翌日起至騰空返還系爭房屋
    之日止，按月再給付87,340元，非屬正當，不應准許。從而
    原審就此所為上訴人敗訴之判決，於法並無不合，上訴意旨
    指摘原判決此部分不當，求予廢棄改判，為無理由，應駁回
    其上訴。又原判決主文第1項關於命隆通公司給付部分，業
    據上訴人減縮起訴聲明如前所述，爰於本判決敘明命隆通公
    司給付範圍如主文第3項所示，並將原判決主文第4項命兩造
    應供擔保金額更正如主文第4項所示。
六、本件事證已臻明確，兩造其餘之攻擊或防禦方法及所用之證
    據，經本院斟酌後，認為均不足以影響本判決之結果，爰不
    逐一論列，附此敘明。
七、據上論結，本件上訴為無理由，依民事訴訟法第449條第1項
    、第78條，判決如主文。
中　　華　　民　　國　　111 　年　　3 　　月　  29　　日
                  民事第十四庭  
                        審判長法  官  蔡和憲
                              法  官  周群翔
                              法  官  周珮琦
正本係照原本作成。
如不服本判決且上訴利益逾150萬元者，應於收受送達後20日內
向本院提出上訴書狀，其未表明上訴理由者，應於提出上訴後20
日內向本院補提理由書狀（均須按他造當事人之人數附繕本）上
訴時應提出委任律師或具有律師資格之人之委任狀；委任有律師
資格者，另應附具律師資格證書及釋明委任人與受任人有民事訴
訟法第466 條之1第1項但書或第2項所定關係之釋明文書影本。
如委任律師提起上訴者，應一併繳納上訴審裁判費。
中　　華　　民　　國　　111 　年　　3 　　月　  29　　日
                              書記官  強梅芳